臺灣橋頭地方法院刑事判決　　　　　　　110年度訴字第180號
公　訴　人　臺灣橋頭地方檢察署檢察官
被　　　告　歐逸芳


義務辯護人　毛鈺棻律師
上列被告因偽造有價證券等案件，經檢察官提起公訴（110年度
偵字第1286號、110年度偵字第2174號），本院判決如下：
    主  文
歐逸芳犯如附表一「宣告刑及沒收」欄所示之罪，共肆罪，均累
犯，各處如附表一「宣告刑及沒收」欄所示之刑及沒收。應執行
有期徒刑貳年。緩刑伍年，並應於判決確定之日起參年內，向公
庫支付新臺幣貳拾壹萬元。
沒收部分併執行之。
    事  實
一、歐逸芳為清償債務而亟需資金，竟意圖為自己不法之所有，
    基於詐欺取財及意圖供行使之用而偽造有價證券並持以行使
    之犯意，於民國98年11月間，向吳阿蘭佯稱因要經營養生會
    館缺少資金，而在各次向吳阿蘭施用詐術前，在臺南市金華
    路某處，分別偽造虛無其人如附表一發票人欄所示之署名，
    並按捺指印（偽造署名、指印數量，均詳如附表一所示），
    而偽造如附表一所示之本票，分別持之向吳阿蘭行使，而使
    吳阿蘭陷於錯誤，而分別於如附表一發票時間欄所示之時間
    交付歐逸芳如附表一交付金額欄所示之金額，足生損害於吳
    阿蘭。嗣吳阿蘭追討款項，歐逸芳無力償還，始悉受騙，並
    查悉上情。
二、案經吳阿蘭訴請臺灣橋頭地方檢察署暨高雄市政府警察局湖
    內分局報告臺灣橋頭地方檢察署檢察官偵查起訴。
    理  由
壹、程序部分：
    按被告以外之人於審判外之陳述，雖不符前4條之規定，而
    經當事人於審判程序同意作為證據，法院審酌該言詞陳述或
    書面陳述作成時之情況，認為適當者，亦得為證據，刑事訴
    訟法第159條之5第1項規定甚明。經查，本判決所引認被告
    歐逸芳有前開犯行、具有傳聞證據性質之證據資料，已經檢
    察官、辯護人及被告於本院審判程序同意作為證據使用（見
    訴卷第147頁），本院審酌該等證據作成之情況，並無違法
    取得情事，且俱核與本案待證事實相關，以之作為證據為適
    當，應認為均有證據能力。又下列認定本案之非供述證據，
    經查並無違反法定程序取得之情，依刑事訴訟法第158條之4
    規定反面解釋，亦應具證據能力。
貳、認定犯罪事實所憑之證據及理由： 
  上揭犯罪事實，業據被告於本院準備及審判程序中坦承不諱
    （見訴卷第119、147、154頁），核與證人即告訴人吳阿蘭
    於警詢、偵查中之證述（見警卷第11頁；偵一卷第91-92頁
    ）大致相符，並有如附表一所示本票影本4紙在卷可稽（見
    他字卷第71、73、75、77頁），是被告上開任意性自白與事
    實相符，堪以採信，上開犯罪事實應堪認定。
  公訴意旨雖記載被告未得如附表一發票人欄所示之人同意或
    授權，分別偽造如附表一發票人欄所示之署名各1枚等語，
    然附表一發票人欄所示之署名均為被告隨意編寫，事實上並
    無其人乙情，業據被告於偵查中及本院審理時供承明確在卷
    （見偵一卷第70頁；訴卷第155-156頁），告訴人及告訴代
    理人就此亦未爭執，卷內復無其他證據足認附表一發票人欄
    所示之署名確有其人，故認被告此部分所述，應堪採信，公
    訴意旨此部分記載尚有誤會，爰更正此部分犯罪事實如上。
  綜上所述，本案事證明確，被告犯行均堪認定，應依法論科
    。
參、論罪科刑
  新舊法比較：
    ㈠被告行為後，刑法第201條第1項業於108年12月25日修正
      公布，自108年12月27日起生效施行，惟此次修正僅將該
      條文之罰金數額調整換算後予以明定，罰金數額實質上並
      未變動，自不生新舊法比較適用問題，應逕行適用裁判時
      法即現行刑法第201條第1項規定。
    ㈡被告行為後，刑法第339條業於103年6月18日修正公布，
      同年月20日生效，修正前刑法第339條規定：「意圖為自
      己或第三人不法之所有，以詐術使人將本人或第三人之物
      交付者，處五年以下有期徒刑、拘役或科或併科一千元以
      下罰金。以前項方法得財產上不法之利益或使第三人得之
      者亦同。前二項之未遂犯罰之。」修正後刑法第339條規
      定：「意圖為自己或第三人不法之所有，以詐術使人將本
      人或第三人之物交付者，處五年以下有期徒刑、拘役或科
      或併科五十萬元以下罰金。以前項方法得財產上不法之利
      益或使第三人得之者，亦同。前二項之未遂犯罰之。」其
      中罰金刑部分已由銀元1000元以下罰金，修正提高為新臺
      幣50萬元以下罰金，經比較後，新法並未較為有利，依刑
      法第2條第1項前段規定，應適用被告行為時即修正前刑法
      第339條處斷。起訴書認被告係犯修正後之刑法第339條第
      1項之詐欺取財罪，容有誤會。
  按刑法處罰行使偽造私文書罪之主旨，重在保護文書公共之
    信用，非僅保護製作名義人之利益，故所偽造之文書，如足
    以生損害於公眾或他人，其罪即應成立，不問實際上有無製
    作名義人其人，縱令製作文書名義人係屬架空虛造，亦無妨
    於本罪之成立（最高法院89年度台上字第931號判決意旨參
    照）。被告所偽造如附表一編號1至4所示本票，其簽署之「
    李金庭」、「蔡明源」、「葉治源」、「李淑玲」雖屬捏造
    而實際並無其人，然因社會上一般人仍有誤信該有價證券為
    真正之危險，揆諸前揭說明，自應認被告仍構成偽造有價證
    券之犯行。
  按行使偽造有價證券使人交付財物，含有詐欺性質，若所交
    付之財物即是證券本身價值，詐欺取財則屬行使偽造有價證
    券之行為，不另論以詐欺取財罪；但行使偽造有價證券，若
    用於供擔保或新債清償而借款，則屬行使偽造有價證券以外
    之另一行為，應另論詐欺取財罪（最高法院90年度台上字第
    5416號判決參照）。查被告簽發本票係作為向告訴人借款之
    擔保乙情，業據被告供承在卷（見訴卷第154頁），核與告
    訴代理人於偵查中之陳述相符（見偵一卷第40頁），應堪認
    定，揆諸上開說明，除成立偽造有價證券罪外，自應另論以
    詐欺取財罪。
  核被告所為，係犯刑法第201條第1項之偽造有價證券罪、修
    正前刑法第339條第1項之詐欺取財罪。被告偽簽附表一發票
    人欄署名、指印之行為係偽造有價證券之部分行為，其後持
    以行使之低度行為，應為偽造有價證券之高度行為所吸收，
    均不另論罪。被告偽造附表一所示本票持向告訴人行使，係
    為取信告訴人藉以遂行詐取借款，犯罪目的同一，又有行為
    部分合致，可認係以一行為同時觸犯偽造有價證券、詐欺取
    財2罪名，為想像競合犯，應依刑法第55條規定從一重之偽
    造有價證券罪處斷。
  被告偽造如附表一所示本票4張，因犯罪日期不同，而顯有
    區隔，雖行使對象同一，但擔保不同時間發生的債務，顯基
    於個別犯意，而應分論併罰。
  被告前因妨害自由案件，經臺灣臺南地方法院以95年度簡字
    第1625號判決判處有期徒刑6月確定，於96年6月7日執行完
    畢出監乙情，有臺灣高等法院被告前案紀錄表1份在卷可查
    。是被告前受有期徒刑執行完畢後，5年內故意再犯如本案
    有期徒刑以上之4罪，均為累犯。本院審酌被告上開構成累
    犯之前案，與本案所涉案件間罪質雖不相同，然考量被告前
    案所犯之罪質，及本案行為之不法與罪責程度，認被告未因
    前案刑罰之執行對自己之行為舉止知所警惕，對刑罰反應力
    薄弱，主觀惡性較重，是認酌量加重被告之刑，尚符憲法罪
    刑相當原則之要求，故參酌司法院大法官會議釋字第775號
    解釋意旨，就被告本案所犯之4罪，均依刑法第47條第1項規
    定，加重其刑。
  按刑之量定，為求個案裁判之妥當性，法律固賦予法院裁量
    權，但此項裁量權之行使，除應依刑法第57條規定，審酌行
    為人及其行為等一切情狀，為整體之評價，並應顧及比例原
    則與平等原則，使罪刑均衡，輕重得宜，以契合社會之法律
    感情。刑法第59條規定犯罪之情狀可憫恕者，得酌量減輕其
    刑，其所謂「犯罪之情狀」，與同法第57條規定科刑時應審
    酌之一切情狀，並非有截然不同之領域，於裁判上酌減其刑
    時，應就犯罪一切情狀（包括第57條所列舉之10款事項），
    予以全盤考量，審酌其犯罪有無可憫恕之事由（即有無特殊
    之原因與環境，在客觀上足以引起一般人之同情，以及宣告
    法定最低度刑，是否猶嫌過重等等），以為判斷。又偽造有
    價證券罪之法定刑為3年以上10年以下有期徒刑，然同為偽
    造有價證券之人，原因動機不一，主觀惡性、手段情節、所
    生實害等犯罪情狀亦未必盡同，或有為滿足個人私慾，大量
    偽造有價證券以之販賣或詐欺而擾亂金融秩序之經濟犯罪，
    或僅係因一時財務週轉不靈，供作調借現金或借款之收據憑
    證之用，法律科處此類犯罪，所設之法定最低本刑卻同為「
    3年以上10年以下有期徒刑」，不可謂不重，自非不可依客
    觀之犯行與主觀之惡性二者加以考量其情狀，是否有可憫恕
    之處，適用刑法第59條之規定酌量減輕其刑，期使個案裁判
    之量刑能斟酌至當，符合比例原則。本件被告偽造之有價證
    券為4張，數量非多，且被告所偽造之署名為其虛構，實際
    並無其人，未累及他人因而背負票據責任，偽簽本票金額合
    計21萬元，難認鉅額，又偽造之有價證券實際上仍為告訴人
    所持有，未在外流通，此與大量偽造有價證券用以販賣、詐
    欺等破壞交易秩序、惡性重大之經濟犯罪相較，顯屬有別，
    其主觀惡性及客觀危害之情節，尚非重大。且被告犯後始終
    坦承犯行，尚見悔悟之心。是以，從被告犯案情節觀之，倘
    仍遽均處以法定本刑之最低刑度，無異失之過苛而不盡情理
    ，不免予人情輕法重之感，且難謂符合罪刑相當性及比例原
    則，其犯罪情狀相較於法定之重刑，在客觀上足以引起一般
    人之同情，情節顯可憫恕，爰均依刑法第59條規定，就其所
    犯4次偽造有價證券罪，均酌減其刑，並依法先加重後減輕
    之。
  爰審酌被告因有資金需求，竟虛捏他人名義偽造附表一所示
    4張本票，持之向告訴人借款作為擔保而行使之，致告訴人
    因而交付如附表一所示之款項，不僅致生損害於告訴人，更
    有害票據流通及金融交易秩序，實值非難。惟念及被告於本
    院審理時坦承犯行，尚非全無悔意。另考量被告有調解意願
    ，且願意賠償告訴人42萬元，然告訴人因被告尚積欠另案80
    0餘萬元債務未清償而無調解意願（見訴卷第163頁），致未
    成立調解。另被告就其積欠告訴人本案債務部分，於本院審
    理時當庭償還5萬元予告訴代理人收受，有本院審判筆錄附
    卷可憑（見訴卷第158頁），堪認被告對其犯罪所生損害，
    有為部分彌補。再斟酌偽造有價證券之數量為4張、金額合
    計為21萬元，且實際上偽造之署名並無其人，偽造之本票僅
    交付給告訴人，流通非廣，兼衡被告犯罪之動機、目的、手
    段、素行及其自陳國中肄業、案發時從事六合彩下注工作、
    月收入約10幾萬元、現在已婚、育有3子，其中1子為中度智
    能障礙（見訴卷第189頁之中度智能障礙證明）、與配偶及
    孫子同住（見訴卷第156頁）等一切情狀，各量處如附表所
    示之刑。
  按數罪併罰之定應執行之刑，係出於刑罰經濟與責罰相當之
    考量，並非予以犯罪行為人或受刑人不當之利益，相較於刑
    法第57條所定科刑時應審酌之事項係對一般犯罪行為之裁量
    ，定應執行刑之宣告，乃對犯罪行為人本身及所犯各罪之總
    檢視，除應考量行為人所犯數罪反應出之人格特性，並應權
    衡審酌行為人之責任與整體刑法目的及相關刑事政策，在量
    刑權之法律拘束性原則下，依刑法第51條第5款之規定，採
    限制加重原則，以宣告各刑中之最長期為下限，各刑合併之
    刑期為上限，但不得逾30年，資為量刑自由裁量權之外部界
    限，並應受法秩序理念規範之比例原則、平等原則、責罰相
    當原則、重複評價禁止原則等自由裁量權之內部抽象價值要
    求界限之支配，使以輕重得宜，罰當其責，俾符合法律授與
    裁量權之目的，以區別數罪併罰與單純數罪之不同，兼顧刑
    罰衡平原則（最高法院101年度台抗字第461號裁定要旨參照
    ）。本院審酌被告所犯上開4次偽造有價證券之犯行，犯罪
    手段與態樣，均屬相同，各次犯罪時間，亦屬接近，且侵害
    之法益同一，復考量因生命有限，刑罰對被告造成之痛苦程
    度，係隨刑度增加而生加乘效果，而非以等比方式增加，是
    以隨罪數增加遞減其刑罰之方式，當足以評價被告行為之不
    法性之法理（即多數犯罪責任遞減原則），並考量被告之年
    齡、欲達到犯罪預防目的所需之制裁程度、犯罪次數等情狀
    ，就被告所犯上開4罪，合併定如主文所示之應執行刑。
  緩刑：
    查被告前於100年間因竊盜等，經臺灣高雄地方法院（下稱
    高雄地院）以100年度易字第538號判決判處有期徒刑4月確
    定，另因竊盜案件，經高雄地院以100年度易字第1597號判
    決判處有期徒刑8月，嗣經臺灣高等法院高雄分院（下稱高
    雄高分院）以101年度上易字第314號判決駁回上訴而確定，
    嗣上開2罪經高雄高分院以101年度聲字第1028號裁定應執行
    有期徒刑11月確定，於102年8月16日縮刑期滿執行完畢等情
    ，有臺灣高等法院被告前案紀錄表在卷可參（見訴卷第177
    -178頁），是被告前因故意犯罪受有期徒刑以上刑之宣告，
    執行完畢後，5年內未曾因故意犯罪受有期徒刑以上刑之宣
    告。本院審酌被告因一時經濟窘迫，致罹刑章，嗣於犯後
    坦認犯行，並清償本案部分票據債務，已如上述，堪認被告
    犯後尚有悔意，並盡力彌平告訴人所受損失，諒被告經此偵
    審程序及刑之宣告，當已知所警惕，信其應無再犯之虞，且
    綜合考量其生活、工作狀況、家庭環境等情，本院認前所宣
    告之刑仍以暫不執行為當，爰依刑法第74條第1項第2款之規
    定，併予宣告緩刑5年，以啟自新。另為修復被告犯行對法
    秩序之破壞，使其能戒慎行為預防再犯，本院認除前開緩刑
    宣告外，尚有賦予被告一定負擔之必要，爰依刑法第74條第
    2項第4款之規定，命被告於本案判決確定後3年內，向公庫
    支付21萬元。倘被告違反上開應行負擔之事項且情節重大者
    ，足認原宣告之緩刑難收其預期效果，而有執行刑罰之必要
    者，得依刑法第75條之1第1項第4款之規定撤銷其宣告，併
    此述明。
  沒收：
    ㈠按偽造之有價證券，不問屬於犯人與否，沒收之；偽造之
      印章、印文或署押，不問屬於犯人與否，沒收之，刑法第
      205條、第219條分別定有明文。上開沒收之規定，係採義
      務沒收主義，法院並無自由裁量之權。被告偽造如附表一
      所示之本票4張，均係偽造之有價證券，且其上無其他共
      同發票或背書行為，將之沒收不影響合法執票人之票據權
      利，均應依刑法第205條規定，宣告沒收。至被告在附表
      一所示本票上偽造之署名、指印，均屬偽造本票之一部分
      ，上開4張本票既均已宣告沒收，爰不重複為沒收之諭知
      。
    ㈡按犯罪所得，屬於犯罪行為人者，沒收之，於全部或一部
      不能沒收或不宜執行沒收時，追徵其價額，刑法第38條之
      1第1項前段、第3項定有明文，犯罪所得已實際合法發還
      被害人者，不予宣告沒收，同法第38條之1第5項亦定有明
      文。經查，被告以附表一所示本票向告訴人借款，告訴人
      因而陷於錯誤交付如附表一「交付金額」欄所示款項，是
      附表一「交付金額」欄所示款項，應均為被告之犯罪所得
      。被告於本院審理時已償還5萬元，已如前述，又該筆5萬
      元還款，被告未表明係歸還何筆犯罪所得，爰就最先到期
      之債務即附表一編號1之5萬元予以清償（等同已發還），
      就尚未清償予告訴人之犯罪所得（即編號2至4所示交付金
      額）予以宣告沒收，並於全部或一部不能沒收或不宜執行
      沒收時，追徵之。
    ㈢宣告多數沒收部分，依刑法第40條之2第1項規定，併執行
      之。
據上論斷，應依刑事訴訟法第299條第1項前段，判決如主文。
本案經檢察官曾財和提起公訴，檢察官郭郡欣到庭執行職務。
中    華    民    國   110    年    11    月    2     日
                  刑事第五庭  審判長法  官  林永村
                                    法  官  黃志皓
                                    法  官  徐右家
以上正本證明與原本無異。
如不服本判決應於收受判決後 20 日內向本院提出上訴書狀，並
應敘述具體理由。其未敘述上訴理由者，應於上訴期間屆滿後
20 日內向本院補提理由書 (均須按他造當事人之人數附繕本)「
切勿逕送上級法院」。
中    華    民    國   110    年    11    月    2     日
                                    書記官  周素秋 
附錄本案論罪科刑法條全文：
中華民國刑法第201條
意圖供行使之用，而偽造、變造公債票、公司股票或其他有價證
券者，處3年以上10年以下有期徒刑，得併科9萬元以下罰金。
行使偽造、變造之公債票、公司股票或其他有價證券，或意圖供
行使之用而收集或交付於人者，處1年以上7年以下有期徒刑，得
併科9萬元以下罰金。
 
中華民國刑法第339條（修正前）
（普通詐欺罪）
意圖為自己或第三人不法之所有，以詐術使人將本人或第三人之
物交付者，處5年以下有期徒刑、拘役或科或併科一千元以下罰
金。
以前項方法得財產上不法之利益或使第三人得之者，亦同。
前二項之未遂犯罰之。
 
附表一：
┌──┬──────┬───┬────┬────┬────┬─┬────────┬─────────────┐
│編號│發票時間    │發票人│票據號碼│票載金額│交付金額│指│已歸還之犯罪所得│宣告刑及沒收              │
│    │            │（偽造│        │（新台幣│（新臺幣│印│                │                          │
│    │            │署名）│        │)       │）      │數│                │                          │
│    │            │      │        │        │        │  │                │                          │
├──┼──────┼───┼────┼────┼────┼─┼────────┼─────────────┤
│1   │98年11月8日 │李金庭│CH691321│50,000元│50,000元│5 │50,000元        │歐逸芳犯偽造有價證券罪，累│
│    │            │      │        │        │        │  │                │犯，處有期徒刑壹年柒月。  │
│    │            │      │        │        │        │  │                │未扣案左列本票壹張沒收。  │
├──┼──────┼───┼────┼────┼────┼─┼────────┼─────────────┤
│2   │98年11月14日│蔡明源│CH471783│40,000元│40,000元│4 │0元             │歐逸芳犯偽造有價證券罪，累│
│    │            │      │        │        │        │  │                │犯，處有期徒刑壹年柒月。  │
│    │            │      │        │        │        │  │                │未扣案左列本票壹張及未扣案│
│    │            │      │        │        │        │  │                │之犯罪所得新臺幣肆萬元，均│
│    │            │      │        │        │        │  │                │沒收，上開犯罪所得部分於全│
│    │            │      │        │        │        │  │                │部或一部不能沒收或不宜執行│
│    │            │      │        │        │        │  │                │沒收時，追徵之。          │
├──┼──────┼───┼────┼────┼────┼─┼────────┼─────────────┤
│3   │99年2月24日 │葉治源│CH572337│70,000元│70,000元│4 │0元             │歐逸芳犯偽造有價證券罪，累│
│    │            │      │        │        │        │  │                │犯，處有期徒刑壹年捌月。  │
│    │            │      │        │        │        │  │                │未扣案左列本票壹張及未扣案│
│    │            │      │        │        │        │  │                │之犯罪所得新臺幣柒萬元，均│
│    │            │      │        │        │        │  │                │沒收；上開犯罪所得部分，於│
│    │            │      │        │        │        │  │                │全部或一部不能沒收或不宜執│
│    │            │      │        │        │        │  │                │行沒收時，追徵之。        │
│    │            │      │        │        │        │  │                │                          │
│    │            │      │        │        │        │  │                │                          │
│    │            │      │        │        │        │  │                │                          │
├──┼──────┼───┼────┼────┼────┼─┼────────┼─────────────┤
│4   │99年3月6日  │李淑玲│CH572339│50,000元│50,000元│4 │0元             │歐逸芳犯偽造有價證券罪，累│
│    │            │      │        │        │        │  │                │犯，處有期徒刑壹年柒月。  │
│    │            │      │        │        │        │  │                │未扣案左列本票壹張及未扣案│
│    │            │      │        │        │        │  │                │之犯罪所得新臺幣伍萬元，均│
│    │            │      │        │        │        │  │                │沒收；上開犯罪所得部分，於│
│    │            │      │        │        │        │  │                │全部或一部不能沒收或不宜執│
│    │            │      │        │        │        │  │                │行沒收時，追徵之。        │
│    │            │      │        │        │        │  │                │                          │
└──┴──────┴───┴────┴────┴────┴─┴────────┴─────────────┘
 
 
附表二（卷證標目）：       
一、高雄市政府警察局湖內分局高市警湖分偵字第00000000000
    號，稱警卷
二、臺灣橋頭地方檢察署109年度他字第3362號，稱他字卷
三、臺灣橋頭地方檢察署110年度偵字第1286號卷，稱偵一卷
四、臺灣橋頭地方檢察署110年度偵字第2174號，稱偵二卷
五、臺灣橋頭地方法院110年度訴字第180號，稱本院卷
六、臺灣臺南地方檢察署100年度他字第3418號，稱影他字卷
七、臺灣臺南地方檢察署101年度交查字第167號，稱影交查一卷
八、臺灣臺南地方檢察署101年度交查字第794號，稱影交查二卷
九、臺灣臺南地方檢察署101年度交查字第1327號，稱影交查三卷
十、臺灣臺南地方檢察署101年度交查字第1880號，稱影交查四卷
十一、臺灣臺南地方檢察署101年度調偵緝字第305號，稱影偵緝卷
十二、臺灣臺南地方檢察署101年度調偵字第1296號，稱影調偵一卷
十三、臺灣臺南地方檢察署101年度調偵字第1789號，稱影調偵二卷
十四、臺灣橋頭地方法院110年度訴字第180號，稱訴卷